臺灣高等法院刑事裁定
110年度毒抗字第113號
抗  告  人  廖俊榮
（即被告）          


上列抗告人因毒品危害防制條例案件，不服臺灣臺北地方法院中
華民國109年12月28日裁定（109年度毒聲字第245號），提起抗
告，本院裁定如下：
    主  文
抗告駁回。                                             
    理  由
一、原裁定意旨略以：抗告人甲○○於民國109年7月10日下午5時3
    7分許為警採尿時止往前回溯96小時內之某日時，在臺北市
    萬華區西門町某夜店內，以將第二級毒品甲基安非他命置入
    玻璃球內燒烤吸食煙霧之方式，施用第二級毒品甲基安非他
    命1次。嗣於109年7月10日上午2時51分許於同日2時15分許
    ，因涉嫌侮辱公務員為警以現行犯逮捕（另案偵查中），予
    以採尿送驗，檢驗結果呈安非他命及甲基安非他命陽性反應
    ，有抗告人之供述、臺北市政府警察局偵辦毒品案件尿液檢
    體委驗單、台灣尖端先進生技醫藥股份有限公司109年7月28
    日濫用藥物檢驗報告等文件，又抗告人未曾因施用毒品案件
    經觀察、勒戒，是檢察官聲請將被告送觀察、勒戒，核無不
    合，依毒品危害防制條例第20條第1項規定，裁定將被告送
    勒戒處所觀察、勒戒等語。
二、抗告意旨略以：抗告人行為時為109年7月10日，應仍適用舊
    法之規定亦即抗告人5年內再犯施用毒品案件，應不得送觀
    察勒戒，且抗告人並無繼續施用毒品之傾向，原審並未對其
    抗告人身心狀態有任何調查或評估，亦未送至醫療機關鑑定
    確認，則原審法院無任何證據說明抗告人符合觀察勒戒之法
    律要件，又抗告人有穩定工作彰顯生活規律正常、及自主驗
    尿結果成陰性等新證據，原裁定有違法之處等云云。　　
三、按犯施用第一級、第二級毒品罪者，檢察官應聲請法院裁定
    觀察、勒戒；且觀察、勒戒等處遇執行完畢釋放後，3年後
    再犯施用第一級、第二級毒品罪者，應再啟觀察、勒戒等處
    遇程序，修正後毒品危害防制條例第20條第1項、第3項分別
    定有明文。另修正前毒品危害防制條例第24條第1項明定「
    本法第20條第1項及第23條第2項之程序，於檢察官先依刑事
    訴訟法第253條之1第1項、第253條之2之規定，為附命完成
    戒癮治療之緩起訴處分時，或於少年法院（地方法院少年法
    庭）認以依少年事件處理法程序處理為適當時，不適用之」
    ，亦即檢察官對施用毒品之被告得為「附命緩起訴」，而排
    除觀察、勒戒等處遇及起訴規定之適用，且檢察官得為「附
    命緩起訴」處分之對象，當包括「初犯及3年後再犯」、「3
    年內再犯」之施用毒品者。若上開「附命緩起訴」經撤銷時
    ，自應回復為原緩起訴處分不存在時之狀態，檢察官仍應依
    修正後毒品危害防制條例第20條第1項或第23條第2項之規定
    ，分別視其為「初犯及3年後再犯」或「3年內犯」之施用毒
    品者，而決定適用觀察、勒戒等處遇或起訴之程序。次按97
    年4月30日修正公布之毒品條例第24條第1項（109年1月15日
    公布之新法亦同），已改採觀察、勒戒等處遇與「附命緩起
    訴」並行之雙軌模式，後者並擴及毒品條例第23條第2項3年
    內再犯）情形，可見立法者有意在「附命緩起訴」程序，對
    施用第一級、第二級毒品者，採取更為寬容之態度。上述二
    程序執行方式有別，其間仍有差異。前者依毒品條例第20條
    第1項、第2項之規定，視其執行成效，由觀察、勒戒，進而
    強制戒治，循序為之。後者依修正前毒品條例第24條第1項
    ，檢察官得為「附命緩起訴」。而依「毒品戒治療實施辦法
    及完成治療認定標準」第3條、第7條、第11條規定，「戒癮
    治療」包括「藥物治療、心理治療、社會復健治療」、「戒
    治療之期程以連續1年為限」、檢察官為上開緩起訴處分得
    指定被告應遵行事項等。被告同意參加「附命起訴」，即應
    完成「戒癮治療」、檢察官指定之應遵行事項至緩起訴期間
    屆滿乃止。前者與後者對照以觀，「附命起訴」雖得佐以採
    尿、對相關規定遵守等方式之約制，使被告確實完成「戒癮
    治療」，但「戒癮治療」始為「附命緩起訴」之核心治療方
    式，並得取代觀察、勒戒等處遇，期能完全戒除被告之毒。
    依上述說明，被告在「戒癮治療」完成前，仍難謂得與觀察
    、勒戒等處遇「已執行完畢」等同視之(參考最高法院109年
    度台非字第76、77號判決理由）。毒品危害防制條例於109
    年1月15日修正公布、同年7月15日施行，修正後該條例第20
    條第3項規定，犯同條例第10條之罪於觀察、勒戒或強制戒
    治執行完畢釋放後，3年後始再犯者，不論其行為係在新法
    施行生效前或施行生效後所為（同條例第35條之1第1、2款
    參照），均應適用同條第1、2項（即應先觀察勒戒或強制戒
    治）之規定。修正後毒品危害防制條例第20條第3項、第23
    條第2項，依其文義僅限於觀察、勒戒等處遇執行完畢釋放
    後，3年內再犯第10條之罪者，始應依法追訴或裁定交付審
    理。本次修法在放寬觀察、勒戒等處遇之適用時機，如係初
    犯，本應依同條例第20條第1項規定予以觀察、勒戒，縱曾
    於3年再犯經追訴處罰，究與經觀察、勒戒等處遇之完整療
    程不同，倘本次施用毒品已超過3年，仍應再予觀察、勒戒
    ，此為最高法院最近所採見解（如最高法院109年度台上字
    第3098、3135、3131、3240、4105號判決、刑事大法庭109
    年度台上大字第3826號裁定），亦即修正後毒品條例就施用
    毒品之犯行，係以被告是否曾經接受觀察、勒戒等處遇，而
    非以其是否曾因施用毒品經追訴處罰，為其追訴條件。依此
    被告僅能適用同條例第20條第1項之規定。
四、經查：
  ㈠抗告人於前述時、地施用第二級毒品之事實，業據抗告人於
    偵訊中坦承不諱，且其為警查獲後所採得之尿液檢體，經送
    台灣檢驗科技股份有限公司濫用藥物台北實驗室以酵素免疫
    分析法（EIA）初驗及以氣相層析質譜儀（GC/MS）復驗，結
    果甲基安非他命陽性反應乙節，有該公司109年7月28日濫用
    藥物檢驗報告、臺北市政府警察局偵辦毒品案件尿液檢體委
    驗單附卷可稽。是原審詳查後，認抗告人確有施用第二級毒
    品之行為，又抗告人在此之前並無因施用毒品案件經送觀察
    、勒戒之紀錄，有本院被告前案紀錄表在卷可按，而依檢察
    官之聲請，依毒品危害防制條例第20條第1項之規定裁定被
    告應送勒戒處所觀察、勒戒，於法自無不合。
  ㈡抗告人前因施用第二級毒品案件，經臺灣臺北地方檢察署檢
    察官為附戒癮治療等條件之緩起訴處分，於緩起訴期間，因
    未履行條件而遭撤銷，其後被告先後因施用第二級毒品罪嫌
    ，分別經臺灣臺北地方法院以104年度審簡字200號判決判處
    有期徒刑2月、以107年度簡字第743號判決判處有期徒刑5月
    ，及經臺灣新北地方法院以108年度簡字第2926號判決判處
    有期徒刑4月確定，且均易科罰金執行完畢，有本院前案紀
    錄表可稽，是以本次施用毒品案件，因抗告人未有經受觀察
    、勒戒等之處遇，從而應依毒品危害防制條例第20條第1項
    之規定對抗告人為觀察、勒戒之處遇程序。至抗告人雖以前
    詞認不適用修正後法律及無施用毒品之傾向等指摘云云，
　　查抗告人雖稱前曾自行至醫療機關驗尿呈陰性云云，然未於
    抗告時一併提出，且經本院於110年2月17日電詢是否確有驗
    尿報告可補，覆以：需向醫院聲請等語，有本院公務電話來
    電紀錄表可參（見本院卷第29頁），足徵抗告人最初於109
    年7月10遭查獲當時，並未自行另行採尿送鑑。而體內之毒
    品反應會經過時間代謝，自難以其後或其他時間之驗尿結果
    代之。是本件自難僅憑抗告人空言主張，而為抗告人有利之
    認定。又抗告人並未曾受觀察、勒戒等處遇，亦即有施用第
    一級、第二級毒品之行為者，適用初犯之規定，應先經觀察
    、勒戒、強制戒治之程序且並無新舊法比較問題，再者有無
    施用毒品之傾向乃是受觀察、勒戒處遇後再認定之事項非抗
    告法院及本人得以評估，而毒品危害防制條例觀察、勒戒之
    規定，係一種針對受處分人將來之危險所為預防、矯正措施
    之保安處分，目的係為斷絕施用毒品者之身癮及心癮，並屬
    強制規定，除檢察官審酌個案情形，依同法第24條第1項為
    附命完成戒癮治療之緩起訴處分，或於同法第21條第1項所
    稱犯同條例第10條之罪者，於犯罪未發覺前，自動向衛生福
    利部指定之醫療機構請求治療，醫療機構免將請求治療者送
    法院或檢察機關之情形，可排除適用外，凡經檢察官聲請，
    法院僅得依法裁定令入勒戒處所觀察、勒戒，尚無自由斟酌
    以其他方式替代之權。是本件抗告為無理由，應予駁回。
五、據上論斷，應依刑事訴訟法第412條，裁定如主文。　
中 　華　　民　　國　　110 　年　　3 　　月　　 5　　 日
                  刑事第八庭   審判長法　官   陳世宗  
                                     法　官   吳勇毅
                                     法　官   呂寧莉
以上正本證明與原本無異。
不得再抗告。
                                     書記官   賴資旻
中　　華　　民　　國　　110 　年　　3 　 月　　 9 　　日